最高法院刑事判決　　　　　　　　　　　　　　 八十六年度台上字第二五二一號
　　上　訴　人　甲○○
　　選任辯護人　陳文炯律師
　　上　訴　人　乙○○
右上訴人等因妨害自由案件，不服台灣高等法院中華民國八十五年六月六日第二審更
審判決（八十四年度上更(一)字第一○二六號，起訴案號：台灣台北地方法院檢察署八
十二年度偵字第一五七九三、二八五六五號），提起上訴，本院判決如左：
    主  文
原判決關於甲○○部分撤銷，發回台灣高等法院。
其他上訴駁回。
    理  由
一發回部分：
本件原判決認定上訴人甲○○係乙○○之弟黃受恩（已判刑確定）之朋友。因李慶城
（已判刑確定）、乙○○在台北市○○路○段三七五號四樓之一經營宜昇仲介生意，
而黃仁杰向李慶城、乙○○各借新台幣（下同）二百七十萬元、一百四十六萬九千元
，用以投資劉寶華所經營之沅鑫汽車重機股份有限公司（以下簡稱沅鑫公司）。嗣黃
仁杰支票退票，李慶城、乙○○恐黃仁杰日後無力償付，不甘受損，乃圖轉向劉寶華
求償。遂於八十二年二月二十三日以電話邀黃仁杰、劉寶華於翌日同往上揭處所洽談
。同月二十四日上午九時三十分許，劉寶華依約前往，李慶城、乙○○要求劉寶華代
償黃仁杰所欠款項，為劉寶華所拒。李慶城、乙○○明知劉寶華並無代黃仁杰償債之
義務，竟基於共同之犯意聯絡，由李慶城命欲行離去之劉寶華不得離開，非法剝奪其
行動自由。乙○○則依李慶城之命，打電話通知乙○○之弟黃受恩及上訴人前來，黃
受恩、上訴人亦基於與李慶城、乙○○共同非法剝奪劉寶華行動自由，以達逼迫其代
償債務之目的，於當天下午二時許，依李慶城之指示帶同劉寶華至劉某之沅鑫公司解
決代償債務情事。並由李慶城指示黃仁杰開車。劉寶華人單勢孤，不得不從。車抵台
北市○○區○○路一段二五五號沅鑫公司，黃受恩、上訴人隨即翻箱倒櫃取走沅鑫公
司之公司執照、印鑑、股票、股東名冊、臺灣電力公司工程合約書等物，用以逼迫劉
寶華還債。且將沅鑫公司所有之辦公桌椅予以毀損，足以生損害於沅鑫公司（此部分
未據合法告訴）。後由黃受恩草擬讓渡書樣本，逼令劉寶華照抄。劉寶華不肯，黃受
恩以三節棍毆打劉寶華，逼令劉寶華就範。致劉寶華頭頂部裂傷三公分，而被迫照抄
該讓渡書。迨抄寫完畢，黃受恩要求找人保證，乃將劉寶華押往台北市○○區○○路
三段一六五巷十二號劉寶華住處，劉寶華不得已懇求原在沅鑫公司擔任會計之吳金帛
前來幫忙。由吳金帛在劉寶華所簽之面額四百二十萬元、六百三十萬元本票各一紙背
書後，交給黃受恩。黃受恩、上訴人見逼債目的已達，於當日深夜始離去，劉寶華之
行動始獲自由等情。因而撤銷第一審判決，改判論處上訴人共同以非法方法剝奪人之
行動自由罪刑（累犯），固非無見。
惟查：(一)按刑法第三百零二條之妨害自由罪，原以強暴、脅迫或類此之方法，為犯罪
之構成要件。故有罪判決書之事實欄，即應將此一犯罪構成要件事實，詳為記載，始
足為適用法律之基礎。原判決認定李慶城、乙○○基於共同之犯意聯絡，由李慶城命
欲行離去之劉寶華不得離開，非法剝奪其行動自由。黃受恩、上訴人受乙○○通知前
來，亦基於與李慶城、乙○○共同非法剝奪劉寶華行動自由，以達逼迫其代償債務之
目的，於當天下午二時許，依李慶城之指示帶同劉寶華至劉某之沅鑫公司解決代償債
務情事，並由李慶城指示黃仁杰開車。劉寶華人單勢孤，不得不從等情。究竟由李慶
城「命」欲行離去之劉寶華不得離開，是否已達強暴、脅迫之程度？至於上訴人與黃
受恩，依李慶城之「指示帶同」劉寶華至劉某之沅鑫公司解決代償債務情事，是否亦
同？且所謂「劉寶華人單勢孤，不得不從」，是否因上訴人等人施強暴、脅迫之結果
？原判決未詳予調查審酌，並於事實欄為明白記載，致事實尚欠明確，本院無從為適
用法律當否之判斷。(二)原判決認定上訴人與黃受恩在沅鑫公司，由黃受恩草擬讓渡書
樣本，逼令劉寶華照抄，劉寶華不肯，黃受恩以三節棍毆打劉寶華，逼令劉寶華就範
，致劉寶華頭頂部裂傷三公分，而被迫照抄該讓渡書等情。如果屬實，在沅鑫公司時
，係由黃受恩一人逼迫劉寶華照抄讓渡書。但於理由竟謂黃受恩、上訴人在沅鑫公司
時，逼令劉寶華簽立讓渡書，行此無義務之事云云（見原判決第四頁第二行）。致認
定之事實，與理由之說明不相適合，自有理由矛盾之違法。(三)檢察官起訴書記載「張
、黃二人隨即翻箱倒櫃，取走沅鑫公司之公司執照、印鑑、股票、股東名冊、臺灣電
力公司工程合約書等，並將沅鑫公司所有辦公桌椅等毀損，致不堪用等情。」已敘明
毀損之犯罪事實，雖未引用毀損罪之起訴法條，仍應認檢察官已就該毀損部分起訴。
原判決經審理結果，認此一部分，未經合法告訴，卻未依法為不受理判決之諭知，或
敘明不另為不受理諭知之理由，難認允洽。又對於共犯一人為告訴，其效力及於其他
共犯。本件沅鑫公司之代表人為劉寶華，為劉寶華所承認（見八十二年度偵字第一五
七九三號偵查卷第五十四頁背面），而劉寶華於警訊時，即就毀損部分，對於共犯李
慶城、乙○○提出告訴（見前揭偵查卷第三頁背面）。如果無訛，能否認毀損部分未
經合法告訴，並非無疑。原判決未予釐清，遽行判決，自有疏漏。上訴意旨執以指摘
原判決不當，非無理由，應認仍有發回更審之原因。
二駁回部分：
按刑事訴訟法第三百七十七條規定，上訴於第三審法院，非以判決違背法令為理由，
不得為之，是提起第三審上訴，應以原判決違背法令為理由，係屬法定要件，如果上
訴理由並未指摘原判決有何違法，自應認其上訴為違背法律上之程式，予以駁回。本
件上訴人乙○○上訴意旨，僅以原判決認事用法均違背法令為惟一理由，而於原判決
如何違背法令並無一語涉及，自屬違背法律上之程式，應予駁回。
據上論結，應依刑事訴訟法第三百九十七條、第四百零一條、第三百九十五條前段，
判決如主文。
中      華      民      國    八十六    年      四      月     三十     日
                              最高法院刑事第十庭
                                  審判長法官  吳  雄  銘
                                        法官  池  啟  明
                                        法官  陳  宗  鎮
                                        法官  石  木  欽
                                        法官  吳  火  川
      右正本證明與原本無異
                                              書  記  官
中      華      民      國    八十六    年      五      月      八      日
